【裁判字號】    97,簡上,15
【裁判日期】    980521
【裁判案由】    確認通行權存在
【裁判全文】
臺灣臺南地方法院民事判決              97年度簡上字第15號
上  訴  人  乙○○
訴訟代理人  丙○○
被上訴人    丁○○
訴訟代理人  甲○○
上列當事人間請求確認通行權存在事件，上訴人對於中華民國96
年12月20日本院臺南簡易庭96年度營簡字第693號第一審判決提
起上訴，本院於中華民國98年5月7日言詞辯論終結，判決如下：
    主  文
原判決廢棄。
被上訴人在第一審簡易之訴駁回。
第一審訴訟費用新臺幣伍仟壹佰柒拾元及第二審訴訟費用新臺幣
壹仟陸佰陸拾伍元均由被上訴人負擔。
    事  實
一、本件被上訴人起訴主張，除與原判決記載相同者，茲引用外
    ，補稱：
  (一)否認被上訴人尚有其他造成周圍地損害更少之路徑可聯絡公
    路，上訴人主張被上訴人捨近求遠云云，絕非事實。且上訴
    人所有坐落於台南縣白河鎮糞箕湖木屐寮小段225-13地號土
    地（下稱225-13土地），原本即供為附近居民出入通行使用
    至少達10年以上，並未作為耕作使用，原審依現狀作為通行
    權認定之範圍及依據，並無不當。
  (二)上訴人於系爭土地通行西側的南93線鄉道以鐵鍊圍住，造成
    系爭土地東側諸地主無法通往南93線鄉道，當然有確認通行
    權之必要。至於通行之路寬三公尺，係考量一般汽車寬度均
    約二公尺，貨車約二公尺半，另斟酌通行之區域、面積、地
    形及是否通常之使用、農產運輸等情況，至少應三公尺以上
    才適當，原審之認定並未違反民法第787條第l項前段及788
    條前段之規定。
  (三)關於補償金問題，因被上訴人所有225-13土地原本即供附近
    土地所有人出入通行之用已多年，其要求給付償金並無理由
    ，何況補償金亦非本件訴訟所能審酌，上訴人應向台南縣政
    府申請徵收始為正辦。
  (四)被上訴人所主張之路線是唯一的道路，不起訴處分書及第五
    河川局也是如此說。而颱風沖走的大都是國有地，河川局會
    派人來修復，上訴人主張的紅色斜線乃上訴人自已繪製，根
    本沒有路，是種植竹筍。
  (五)坐落於台南縣白河鎮糞箕湖木屐寮小段225號土地為多人共
    有，被上訴人之配偶甲○○已向共有人李葉秀珍、李碧珠、
    李宗盛等人購買5320/12328之權利範圍，該土地由李宗益訴
    請以95年度營簡字第479號判決分割，右側歸李葉秀珍、李
    碧珠、李宗盛等人保持共有，但該案現由上訴人上訴中；而
    同段225-30及225-13號土地為乙○○所有，被上訴人不可能
    取得同意書，因此才有提起本件訴訟之必要。另同段225-10
    及225-1號土地為國有財產局所有，部分已供道路使用，已
    無取得同意書之必要。
  (六)被上訴人所有台南縣白河鎮糞箕湖木屐寮小段225之31地號
    土地要到馬路僅經過同段225、225-10及225-13地號土地即
    可，毋需經過同段225-30地號土地；又被上訴人已取得通行
    所需同段225地號土地之應有部分全部，未付清價款係因未
    分割完成；另外225-10地號土地未完全沈沒溪底，還有其他
    土地可供通行，至於上訴人所主張之通行路線根本沒有路，
    上訴人提出之照片都是別人的田地，上訴人提起本件上訴並
    無理由等語，為此聲明：駁回上訴。
二、上訴人之抗辯，除與原判決記載相同者，茲引用外，補稱：
  (一)按民法第787條第1項但書、第2項、第788條規定要旨，袋地
    土地所有權人應於必要之範圍內，擇其周圍地損害最少之處
    所及方法為之，且於有必要時方得開設道路，但對於通行地
    因此所受之損害，應支付償金。然被上訴人尚有其他造成周
    圍地而損害更少之路徑聯絡公路，詎被上訴人竟拾近求遠，
    且同段225-30地號土地為上訴人之親兄弟所有，被上訴人所
    主張之通行方法，其無非是故意企圖損害上訴人兄弟之土地
    權利，此乃權利濫用。
  (二)又上訴人經過上訴人之路徑係自聲請人所有之土地從中橫越
    將上訴人之土地一分為二，試問：上訴人以後如何耕作使用
    ？被上訴人只考量其出入之方便性，然完全忽略其所主張之
    通行方式所造成上訴人土地利用之不方便性，被上訴人如此
    主張顯與民法第787條第2項規定不符，核無理由。且被上訴
    人亦未說明為何有開設道路之必要？且為何路寬需三公尺？
    又該道路之開設為何須橫亙上訴人土地中心位置並將上訴人
    之土地一分為二? 被上訴人如此主張顯與民法第787條第1項
    但書及第788條規定不符，核亦無理由。又被上訴人從未提
    及補償乙事，故上訴人認被上訴人顯係惡意損害上訴人之土
    地所有權。
  (三)上訴人主張原審判決確認通行權所在之路線經這兩次的颱風
    已遭河水淹沒，其路基都被沖走，被上訴人應依本院卷附第
    47 頁紅色斜線標示之路線通行。
  (四)被上訴人要到道路不只經過系爭225-13地號，還要經過同段
    225-30地號土地；又被上訴人並沒有向相關共有人取得應有
    部分，僅付部分款項，又同段225-10地號土地已淹沒在溪流
    底下，被上訴人應依本院卷附第47頁紅色斜線標示之路線通
    行，可直接通行到馬路為妥。為此聲明：原判決廢棄。上開
    廢棄部分，被上訴人在第一審簡易之訴駁回。
三、兩造不爭執之事項：坐落臺南縣白河鎮○○○段木屐寮小段
    225-31地號土地為被上訴人所有，同段225-13地號土地為上
    訴人所有，同段225 -10地號土地係國有土地，原有土地可
    供通行。
四、得心證之理由：經本院協同兩造整理本件爭點確認為：(一)系
    爭225-13地號土地現是否有道路可供通行？(二)同段225-10地
    號上的道路是否已被溪水淹沒無法供通行之用？(三)被上訴人
    之配偶甲○○是否已向同段225地號之共有人李葉秀珍、李
    奇璋、李碧珠、李碧鳳、郭意得、郭崇峻等人買受應有部分
    而得由被上訴人通行該土地？(四)225-31地號土地是否可由其
    他土地通行至馬路？(五)225-31地號土地可否經225-13地號通
    行至南93線鄉道，即被上訴人可否對上訴人所有之225-13地
    號土地主張有通行權存在及通行的範圍？是本院就前開兩造
    所確認之爭點判斷如下：
  (一)按土地因與公路無適宜之聯絡，致不能為通常使用者，土地
    所有人得通行周圍地以至公路。前項情形，有通行權人，應
    於通行必要之範圍內，擇其周圍地損害最少之處所及方法為
    之。民法第787條第1項前段、第2項定有明文。該條文主要
    之立法目的，重在圖謀相鄰不動產之適法調和利用。鄰地通
    行權之性質，為土地所有權人所有權之擴張，與鄰地所有權
    人所有權之限制，以調和個人所有權之利害關係，且在充分
    發揮袋地之經濟效用，並促進物盡其用之社會整體利益。本
    件被上訴人主張其所有台南縣白河鎮糞箕湖木屐寮小段225
    之31地號土地欲往北通行同段225地號土地至白水溪畔後，
    轉西行至同段225-10地號土地至本案系爭225-13地號土地後
    以通至南93線鄉道等情，業經被上訴人於本院言詞辯論時陳
    述明確（本院卷第117頁），故本件被上訴人既依民法第787
    條第1項規定主張鄰地通行權，則其主張是否有理，自應斟
    酌被上訴人之土地是否具備該通行權發生之要件。惟查：
    1.被上訴人所有坐落臺南縣白河鎮○○○段木屐寮小段225-
      31地號土地為東北及西南向狹長地形，上開土地最西側依
      比例尺往西以直線計算約110.4公尺處可至南93鄉道，然
      需行經同段225-15、225-28及225-29地號土地；東側及南
      側依周圍地土地形狀判斷均非馬路；北側即為被上訴人主
      張通行路線等情，有被上訴人庭提地籍圖1份在卷可稽（
      見原審卷第123頁），並經原審分別於95年11月13日、96
      年4月2日及本院於98年2月6日勘驗無訛，有勘驗筆錄各1
      份在卷可憑。故系爭225-31地號土地與公路間無適宜之通
      路可資聯絡，係不能為通常使用之袋地，應可認定。
    2.另原告主張往北通行之同段225地號土地共有人分別為訴
      外人李葉秀珍、李奇璋、李碧珠、李碧鳳、郭意德、郭崇
      峻、李宗益、王興川、王興奎、王興能、王興勇、王興達
      、王阿美、馮王秀琴、張哲銘等人之情，有土地登記簿謄
      本1份在卷可佐（本院卷第90-94頁）。被上訴人固主張被
      上訴人之配偶即本件之訴訟代理人甲○○業已向共有人李
      葉秀珍、李碧珠、李宗盛等人購買5320/12328之權利範圍
      ，但尚未辦畢所有權移轉登記等情，並提出不動產買賣合
      約書1份為憑。然訴外人甲○○所買受225地號土地之應有
      部分既尚未辦畢所有權移轉登記，則就上揭土地僅有債權
      存在，即不得主張其為所有權人而據以行使權利。況各共
      有人按其應有部分，對於共有物之全部雖有使用收益之權
      。惟共有人對共有物之特定部分使用收益，仍須徵得他共
      有人全體之同意，非謂共有人得對共有物之全部或任何一
      部有自由使用收益之權利（最高法院62年台上字第1803號
      判例可資參照），故訴外人甲○○如欲主張通行225地號
      土地之部分，仍須徵得他共有人全體之同意，更何況訴外
      人甲○○僅為被上訴人之夫，被上訴人逕以此即主張得通
      行225地號土地，實非有據。至被上訴人固另主張上揭225
      號土地業經本院95年度營簡字第479號判決分割，東側歸
      訴外人李葉秀珍、李碧珠、李宗盛即訴外人甲○○向其買
      受5320/1 2328應有部分之所有權人保持共有，然本院95
      年度營簡字第479號判決業經當事人不服提起上訴，並由
      本院以96年度簡上字第171號審理中，故上揭225地號土地
      東側是否即由訴外人李葉秀珍、李碧珠、李宗盛保持共有
      仍未確定，自不得斷以認定被上訴人即得因此通行225地
      號土地。
    3.再者，坐落臺南縣白河鎮○○○段木屐寮小段225-10地號
      土地為國有土地，此有土地登記謄本1份在卷可參（本院
      卷第96頁）。上開225-10地號土地現況為白水溪行經處，
      被上訴人主張通行之部分業因河水沖刷僅餘便道得通行至
      河床等情，有本院於95年11月13日、98年2月6日勘驗筆錄
      1份附卷可佐（原審卷第47頁、本院卷第74頁）。故被上
      訴人主張欲通行之部分既已因河水沖刷而僅餘便道，該行
      經部分之土地實際之存否，即取決於河水之漲落而具有極
      高之不確定性，遑論為通常使用之通行行為。況被上訴人
      究未能舉證證明上揭225-10地號土地所有權人之同意通行
      與否？致本院無由認定被上訴人主張上開225-10地號土地
      通行至系爭225-13地號土地是否即為擇周圍地損害最少之
      處所、方法及是否得解決系爭225-31地號土地與公路無適
      宜聯絡而達到通行之目的。
  (二)從而，被上訴人固主張其所有台南縣白河鎮糞箕湖木屐寮小
    段225之31地號土地欲往北通行同段225地號土地至白水溪畔
    後，轉西行至同段225-10地號至本案系爭225-13地號土地後
    ，再通行至南93線鄉道等情，然被上訴人就其是否得依法通
    行同段225地號土地及同段225-10地號土地至本件言詞辯論
    終結前均未能舉證以實其說，依上揭225及225-10地號土地
    之現況判斷亦難認被上訴人得為適法之通行。換言之，被上
    訴人對同段225地號及225-10地號土地是否得通行與否，其
    法律關係仍不明確，被上訴人既未能舉證證明使本院確信其
    對同段225地號及225-10地號土地通行權之法律關係已無爭
    執，則其欲通行同段225地號及225-10地號土地，經上訴人
    所有系爭225-13地號土地以通公路，卻漏未以另二筆土地之
    所有權人為共同被告，被上訴人置上開225地號土地及同段
    225-10地號土地之通行權利何在而不論，逕起訴請求通行上
    訴人所有系爭225-13地號土地，即為欠缺權利保護之必要。
    況如認被上訴人得僅就通行範圍之部分土地確認通行之範圍
    ，其餘部分土地所有權人將來若有反對通行之情形，則可能
    因受確定通行位置及範圍判決拘束的結果而為通行與否之考
    量，此非事理之平。被上訴人就上訴人之土地是否具備通行
    權發生之要件既未能舉證以實其說，則其請求通行系爭
    225-13地號土地即無理由，應予駁回。原審為被上訴人勝訴
    之判決，自有未洽。上訴意旨指摘原判決不當，求予廢棄改
    判，為有理由，原判決此部分即應予廢棄，由本院改判如主
    文第2項所示。
  (三)本件事證已臻明確，兩造其餘攻擊防禦方法，經本院斟酌後
    ，認為均不足以影響本判決之結果，爰不一一論述，併此敘
    明。
五、本件上訴人之上訴有理由，而本件第一審訴訟費用5,170元
    （即裁判費1,110元、複丈費用4,060元），第二審訴訟費用
    即裁判費1,665元，均應由被上訴人負擔，爰裁判如主文第3
    項所示。
六、據上論結，本件上訴為有理由，依民事訴訟法第436條之1第
    3 項、第450條、第78條、第87條，判決如主文。
中    華    民    國    98    年    5     月    21    日
                  民事第三庭    審判長法  官  高榮宏
                                      法  官  林福來
                                      法  官  黃莉莉
以上正本證明與原本無異。
本判決不得上訴。
中    華    民    國    98    年    5     月      21  日
                                      書記官  陳著振


司法院資訊處製作；財團法人民間司法改革基金會備份。
